臺灣台中地方法院民事判決　九十三年度簡上字第一八一號
　　上　訴　人　戊○○
　　　　　　　　辛○○
　　共　　　同
　　訴訟代理人　朱元宏律師
　　　　　　　　盧永和律師
　　被上訴人　　乙○○
　　訴訟代理人　丙○○
右當事人間請求給付違約金事件，上訴人對於中華民國九十三年四月十二日本院台中
簡易庭九十三年度中簡字第二九五號第一審判決提起上訴，本院合議庭於民國九十三
年四月八日辯論終結，判決如左：
    主  文
原判決關於駁回上訴人後開第二項之訴，暨該部分訴訟費用之裁判均廢棄。
右廢棄部分，被上訴人應給付上訴人新臺幣肆拾壹萬元，及自民國九十三年一月三十
日起至清償日止，按週年利率百分之五計算之利息。
其餘上訴駁回。
第一、二審訴訟費用由被上訴人負擔五分之四，餘由上訴人負擔。
    事實及理由
壹、上訴人主張：本件上訴人主張緣兩造於民國九十二年六月二十七日訂立房屋租賃
    契約書，此有系爭房屋租賃契約書影本附卷可稽，被上訴人租賃系爭建物（靠近
    霧峰國小）乃為其擴大經營補習班所需，為設立合法補習班需經消防檢查合格，
    被上訴人遂要求上訴人將系爭爭建物後之增建廚房約十五坪拆除，及原先設置工
    作升降梯拆除，為此重大工程改建，雙方對於租期、租金協商再三，最後達成共
    識租期五年，每月租金新臺幣（下同）三萬元，但因租期自九十二年十月一日才
    開始，為免被上訴人中途反悔不租而上訴人大肆破壞原有設備又投入大筆金額修
    繕房屋，雙重損失情況下，特別於契約中第七條違約處罰第二項約定「乙方如有
    違約情事或租賃期滿不交還房屋，應支付違約金五十萬元整，如訴訟時其訴訟費
    用、律師費用一切歸乙方負責支付：：：」。孰知，租賃始期即九十二十月一日
    被上訴人並未依約繳付租金，經上訴人發函催告解約，此有存證信函、律師函可
    稽，被上訴人仍置之不理依照合約第七條第二項約定被上訴人違約應給付五十萬
    元予上訴人等，按當初雙方之所以將違約金訂為五十萬元，係因拆除及重建廚房
    、升降梯等費用加總估價大約五十萬元，若被上訴人違約中途不租，依據上訴人
    未收滿五年租金是不足以彌補此項成本支出，因之為如此金額約定。而事實上上
    訴人拆除被上訴人要求建物部分即花費八萬二千元，此有建昇不鏽鋼企業社、功
    寶企業社統一發票二紙可稽，如今要回復原來廚房及升降梯經人估價也需耗費四
    十六萬八千元，此有兆倉工程行估價單可稽。足稽兩造當初之違約金金額約定並
    非無據。緣系爭房屋為上訴人戊○○、辛○○所共有，總計地上三層、地下一層
    ，此有所有權狀可稽，原係供上訴人經營印刷公司兼住家之用，在地下一樓與地
    面間有地面升降梯設備以利工作。由於上訴人自八十七年初即搬離該住處住在台
    中市○○路，至九十二年深感閒置可惜，遂於九十二年五月僱工清理房屋並為招
    租廣告，期間被上訴人及其配偶非常積極地與上訴人聯絡並多次來看屋況及商議
    租約範圍、期間及租金，租賃契約亦是一再修改而在九十二年六月二十七日確定
    ，雙方議定承租範圍為一、二樓，租期五年、每月三萬元，租約自九十二年十月
    一日起生效。被上訴人主張簽約時，雙方為在九十二年七月十五日前將租賃物交
    付後租約始生效力之附停止條件約定，根本子虛烏有，兩造自始至終並無此約定
    ，觀之契約內文闕如，且上訴人出租用意在收益，怎可能答應提前七月十五日前
    即交屋，至十月一日才收租金，被上訴人之抗辯無據且違常理等語。為此，提起
    本件訴訟，請求被上訴人應給付上訴人五十萬元，及自原審起訴狀繕本送達被上
    訴人之翌日起至清償日止，按週年利率百分之五計算之利息。
貳、被上訴人則以：緣兩造間雖於九十二年六月二十七日訂有房屋租賃契約，約定被
    上訴人以每月三萬元之價金，承租上訴人二人所有坐落台中縣霧峰鄉○○路六號
    一、二樓房屋，作為被上訴人設立補習班之營業處所。惟該契約簽署時，附有停
    止條件，亦即上訴人二人應於同年七月十五日前，將租賃物交付被上訴人進行裝
    修，系爭租約始生效力。嗣因該停止條件並未成就，是兩造間所簽署之租賃契約
    ，因欠缺成就條件，至始未生效力。退步言之，如　鈞院認兩造間簽署之房屋租
    賃契約，非屬附停止條件之契約關係，惟按兩造間約定交付租賃物之期間，確為
    九十二年七月十五日前，而非契約第二條約定之租賃起始日，按民法第二百三十
    二條規定：「遲延後之給付，於債權人無利益者，債權人得拒絕其給付，並得請
    求賠償因不履約而生之損害。」是上訴人二人遲至九十二年九月三十日，始將系
    爭房屋交付被上訴人使用，致被上訴人已失承租系爭房屋之目的，依法自得拒絕
    受領；又按「契約當事人之一方遲延給付者，他方當事人得定相當期限，催告其
    履行，如於期限內不履行時，得解除其契約。」此為民法第二百五十四條所明定
    。誠如前述，本件兩造就系爭房屋約定之交付日期，確為九十二年七月十五日前
    ，上訴人二人遲延給付後，被上訴人亦曾數次催告上訴人至遲應於七月底前為租
    賃物交付，逾此期限，被上訴人即無承租房屋之需要，將依法行使契約解除權；
    然上訴人仍遲延九十二年九月三十日始為給付，被上訴人自得依上開法律規定，
    解除系爭房屋租賃契約。是被上訴人既於九十二年八月，向上訴人等人為解除系
    爭租賃契約之意思表示，即無履行契約之義務，堪認上訴人所請，仍無法律上之
    理由等語，資為抗辯，並聲明：請求駁回上訴人之訴。
參、本件原審為上訴人全部敗訴之判決，上訴人不服提起上訴，並聲明：求為廢棄原
    判決，判命被上訴人應給付上訴人五十萬元，及自原審起訴狀繕本送達被上訴人
    之翌日（即九十三年一月三十日）起至清償日止，按週年利率百分之五計算之利
    息；被上訴人則聲明：駁回上訴。
肆、兩造所不爭執之事項：上訴人主張兩造於九十二年六月二十七日訂立房屋租賃契
    約書，由上訴人將坐落台中縣霧峰鄉○○路六號一、二樓之房屋，出租予被上訴
    人經營補習班之用，契約租賃期限自九十二年十月一日起至九十七年九月三十日
    止共計五年，租金第一年每月三萬元，於每月一日前以現金或即期支票支付，第
    二年起按上年租金每年調升百分之十，保證金九萬元，雙方並於第七條第二款約
    定「乙方（即被上訴人）如有違約情事或租賃期滿不交還房屋，應支付違約金新
    臺幣伍拾萬元，如訴訟時其訴訟費用、律師費用一切歸乙方支付，如致損害甲方
    （即上訴人）之權益者，應負賠償責任。」之事實，業據其提出房屋租賃契約書
    一件為證，且為被上訴人所不爭執。又系爭房屋租賃契約書第七條第二款違約金
    五十萬元之約定，係屬賠償總額預定性質之違約金，復為兩造所不爭執。末以上
    訴人對於押金（即保證金）九萬元已經兌現之事實，亦不爭執。
伍、兩造所爭執之事項：本件依兩造所簽訂之房屋租賃契約書之記載觀之，雙方簽約
    之日期為九十二年六月二十七日，而租賃期限則訂為九十二年十月一日起至九十
    七年九月三十日止，則系爭租賃契約，兩造早於九十二年六月二十七日即予以訂
    立，而距租賃期間開始之日期九十二年十月一日，尚有長達三月餘之時間，則為
    何會預留此時間，即係本件所應審酌之處。從而，本件應予審究者，厥為：兩造
    於九十二年六月二十七日簽訂系爭房屋租賃契約時，究竟係約定何時交屋？究竟
    係上訴人主張之於租賃期限開始日之九十二年十月一日之前一日，抑或是被上訴
    人主張之於九十二年七月十五日前交屋，並以該九十二年七月十五日交屋為停止
    條件。茲論究如次：
一、按「稱租賃者，謂當事人約定，一方以物租與他方使用收益，他方支付租金之契
    約。」民法第四二一條定有明文，是依上開規定，租賃契約生效後，承租人負有
    給付租金之義務，出租人則負有交付租賃物之義務，本件兩造當事人於九十二年
    六月二十七日書立房屋租賃契約書後，於契約書第二條明確約定租賃期限之始期
    為九十二年十月一日起算，為期五年，是以本件租賃契約為附有始期為九十二年
    十月一日之租賃契約，租賃契約生效日為九十二年十月一日，故上訴人於九十二
    年十月一日屆至時，始負有交付系爭租賃物之義務。被上訴人雖主張兩造曾約定
    上訴人應於九十二年七月十五日前交付系爭租賃物，並舉證人己○○證稱：「當
    初我有跟原告講說要不要將交屋日期寫在裡面，因為原告說契約已經打好要再補
    比較麻煩，他說口頭約定就可以，九十二年六月二十七日簽約當天原告說兩個星
    期就可以將房屋交給我們，我覺得可以，所以契約就簽了」等語，然此為上訴人
    所否認，經查，租賃契約之成立，雖不以訂立書面為必要，然本件租賃關係之訂
    立，既採以書面形式，而相關權利義務，亦均記載於租賃契約上，苟當事人間確
    有特約約明上訴人應於九十二年七月十五日前交付系爭租賃物，此項特約，對當
    事人間之權利義務均有重大影響，衡情更應將之訂立於租賃契約上，方屬合理，
    又觀諸系爭租賃契約書上尚有甚多空間可以補充記載，且僅需填載「甲方（即上
    訴人）應於九十二年七月十五日前交付租賃物」幾個字即可，當無如被上訴人所
    云「再補比較麻煩」之情形，其證詞顯與常情未符，況查證人己○○為被上訴人
    之妻，且為被上訴人所經營富蘭克林補習班之實際負責人乙節，為被上訴人所不
    爭，其所為前開證言，顯係偏頗被上訴人之詞，即難採信為真實。
二、次查證人己○○雖復證稱：「到中元節（九十二年八月十二日）的時候我有再去
    ，去的時候他們還是沒處理，我有跟原告戊○○說我們來不及了，我們就不租了
    ，當時我們還說請他們將押金還給我們。」等語，然據證人庚○○到庭證稱：「
    （法官問：去年中元節，妳有無看到上訴人？）證人答：我和上訴人是鄰居，我
    住五號，上訴人住對面六號，那天我有看到上訴人辛○○，沒有看到他先生，我
    在下午四點多有問上訴人辛○○，她說，她先生沒有空來。我只有跟她打招呼，
    大家都在忙，沒有注意是否有人去找上訴人。因為他們之前已經沒有住在那裡了
    ，所以我比較有印象。」等語明確，則證人己○○上開所證，是否屬實，即有可
    疑，參諸證人沈錦坤於原審證稱：「拆除工作是由我去做的，至於要怎麼拆，是
    乙○○告訴我要如何拆，我在九十二年七月四日去拆除，共做了一天半，第一天
    拆除，第二天清理雜物，工資三萬五千元。」等語甚詳，又證人陳朝坤亦證稱：
    「（問：是否於九十二年時，前往育成路六號施工？）我在九月十幾號，我去拆
    除升降機跟房子後面的圍離，及升降機的水泥蓋，九月二十五日完成，老闆娘叫
    我拿鑰匙去給幼稚園的老闆，我去了兩次都沒有找到人，第三次幼稚園裡面的小
    姐說馬上回來，所以我在現場等，後來在九月二十九日我將遙控器交給被告，被
    告有收起來。」、「（問：你交付時，有說何事？）我交給他時，他只有接過鑰
    匙，沒有說什麼。」、「（問：你交給何人？有無在庭？）有的，我交給在場的
    被告。」等語明確，足見上訴人主張其自與被上訴人書立租賃契約後，為符合被
    上訴人日後設立補習班消防安檢之要求，即於七月五日僱請證人沈錦坤將屋後增
    建廚房拆除，又於九十二年九月十八日僱用證人丁○○進行地面與地下一樓昇降
    梯拆除工作，於同年九月二十五日完成等情，應堪採信為真實。再參諸上訴人主
    張於九十二年八月初被上訴人向上訴人表示，其要在租賃地址申請營利登記，故
    要求上訴人將霧峰印刷有限公司營業地址申請遷移，為此上訴人應其要求，於九
    十二年八月十日發文申請變更營利事業地址至台中市○區○○路一段五十一號，
    而經濟部在九十二年八月十一日也發文准予登記等情，有其提出經濟部經授中字
    第０九二三二五一五九七０號函可稽，應認屬實。綜上，若被上訴人確有於九十
    二年八月十二日向上訴人表示不願承租，兩造租約既已解除則衡情上訴人即無須
    於九十二年九月十八日再行僱用證人丁○○進行地面與地下一樓昇降梯拆除工作
    ，又被上訴人既已向上訴人解約，為何於九十二年九月二十九日又將系爭租賃物
    之鑰匙收下？可見證人己○○前開證詞，顯與常情未符，應不可採，本件仍應以
    上訴人主張：上訴人均按步就班在準備租賃期限始期屆至時之交屋動作，根本未
    曾與被上訴人另立特約約明上訴人應於九十二年七月十五日前交付租賃物之情事
    ，較可採信為真實。又兩造既無另立特約約明上訴人應於九十二年七月十五日前
    交付租賃物之情事，則被上訴人憑以解除契約云云，即屬無據。
三、又查證人甲○○雖證稱：「（法官問：何時接受委託？）證人答：於農曆六月底
    的時候，他們來找我，要做一樓、二樓之拆除與隔間、浴室要修改、騎樓有伸降
    梯要拆掉，至於廚房部分，沒有包括。後來我有去看現場，是農曆六月三十日的
    時候。他們是當天來找我，就去看。之前，我就有幫被上訴人修改過房子了。當
    天我只有看到上訴人辛○○，但我並沒有和她交談。後來被上訴人說，他們東西
    還沒有搬走，我沒有進去看。我當時有估價，大約要二、三十萬元。我當時只有
    在一、二樓看，並沒有到後面去，所以我不知道廚房是否已經拆除。我所指的伸
    降梯拆除，就是原審卷的照片四十四之部分。我去的時候，裡面還有很多東西，
    照當時之情況，無法進行施工。」等語。惟查，系爭租賃房屋之二樓並無任何隔
    間乙節，為兩造所不爭，而一般房屋整修（特別是本件為被上訴人擬經營補習班
    之用）須經先經設計並進行估價後，再委請工人施作，證人甲○○僅為一泥作工
    人，被上訴人稱其委請其進行估價，顯不合常理。又被上訴人於九十三年三月二
    十二日書狀係主張：「證人甲○○曾應被告委託，至系爭房屋作土木工程估價，
    當時估價範圍即包括廚房、浴室、及電梯拆除；以及廁所重建及裝潢等工程。」
    然觀之證人甲○○上開證詞卻證稱「廚房部分沒有包括」，是倘被上訴人有委請
    甲○○到現場進行估價，豈會有估價之範圍，兩者所言均明確不一致之理。再者
    ，被上訴人於九十三年三月十日書狀中表示，因系爭租賃房子老舊，整個花費龐
    大，為了讓資金寬鬆，所以租期才寫從十月一日開始，且被上訴人預定在系爭房
    屋花費近百萬元之有益費用，然證人甲○○在本院卻證稱當時其所為裝潢之估價
    ，大約要二、三十萬元，與被上訴人之主張亦嚴重不符，可見證人甲○○上開所
    為證言，除與常情不符，甚且與被上訴人之主張矛盾，尚無得採為被上訴人有利
    之憑據。
四、綜上，證人己○○及甲○○所為證言確存有諸多瑕疵而不可採，即無得作為被上
    訴人有利之憑據。是本件仍應以上訴人主張：上訴人未曾與被上訴人另立特約約
    明上訴人應於九十二年七月十五日前交付租賃物之情事，較可採信為真實。又兩
    造既無另立特約約明上訴人應於九十二年七月十五日前交付租賃物之情事，被上
    訴人憑以解除契約，亦屬無據，均如前述。又系爭契約租賃期限自九十二年十月
    一日起至九十七年九月三十日止共計五年乙節，為兩造所不爭，詎被上訴人卻於
    九十二年九月三十日向上訴人表明不再承租，則本件應有可歸責於被上訴人之違
    約事由，已確然無疑。從而，上訴人依系爭房屋租賃契約書第七條違約處罰第二
    項「乙方如有違約情事或租賃期滿不交還房屋，應支付違約金新臺幣伍拾萬元整
    ，如訴訟時其訴訟費用、律師費用一切歸乙方負責，如致損害甲方之權益者，應
    負賠償責任。」之約定，請求被上訴人給付違約金，自屬有據。
五、按「約定之違約金是否過高，應就債務人若能如期履行債務時，債權人可得享受
    之一切利益，及依一般客觀事實、社會經濟狀況、當事人所受損害情形，以為衡
    量之標準，本院著有四十九年臺上字第八○七號、五十一年臺上字第十九號判例
    可資參照。又所謂債權人可得享受之一切利益，自係指依通常情形或依已定之計
    劃、設備或其他特別情事，可得預期之利益者而言。」，最高法院八十九年台上
    字第二○五三號裁判、二○二五號裁判均著有見解。復按「損害賠償，除法律另
    有規定或契約另有訂定外，應以填補債權人所受損害及所失利益為限。依通常情
    形或依已定之計劃、設備或其他特情事，可得預期之利益，視為所失利益。」民
    法第二一六條定有明文。經查原告主張因被上訴人違約，上訴人受有具體損害，
    爰請求被上訴人給付違約金五十萬元，本院茲審酌：上訴人為配合被上訴人於系
    爭租賃地點經營補習班消防安檢之要求，上訴人拆除廚房、浴室及升降梯之支出
    共計八萬二千元，此有統一發票二紙為憑，上訴人倘欲以原建築材質回復廚房、
    浴室之費用，不僅經訴外人兆倉工程行估價約需四十六萬八千元，且上訴人另請
    訴外人銓盛營造有限公司估價，經評估亦約需四十九萬七千六百元，此亦有估價
    單及詳細價目單各一份存卷可稽，又因被上訴人違約不租，致上訴人於九十二年
    十月至同年十二月間，失去可得預期之每月五萬元，共三個月計十五萬元之租金
    收益，至系爭房屋上訴人雖於九十三年一月十日另行出租予訴外人葉榮嵩，每月
    租金二萬元，出租期間至九十四年一月九日，共計一年，有房屋租賃契約書一份
    在卷可稽，故因被上訴人違約，致上訴人每月短收之租金為一萬元，一年計短收
    十二萬元，倘以此計算五年即至少短收六十萬元之利益，目前系爭租賃物呈現空
    屋狀態，迄無出租予他人，及其他一切情況，認定上訴人所受損害以五十萬元為
    適當，則上訴人此部分違約金額五十萬元之請求，即無違約金過高之情事，而為
    可採。末以上訴人對於押金九萬元已經兌現之事實，並不爭執，此部分依法自應
    於上訴人請求之違約金額五十萬元中予以抵充，則上訴人得以請求被上訴人給付
    之金額計為四十一萬元。從而，上訴人憑以訴請被上訴人給付之金額，於四十一
    萬元及自原審起訴狀繕本送達被上訴人之翌日（即九十三年一月三十日）起至清
    償日止，按週年利率百分之五計算之利息之範圍內，為有理由，應予准許；其逾
    此範圍之請求，為無理由，應予駁回。原審就上開應准許部分，為上訴人敗訴之
    判決，尚有未洽，上訴意旨求予廢棄改判，為有理由，爰由本院予以廢棄，改判
    如主文第二項所示。至於上訴人之請求不應准許部分，原判決為上訴人敗訴之判
    決，經核於法並無不合，上訴意旨求予廢棄改判，為無理由，應駁回其上訴。
六、本件事證已臻明確，兩造所為之其他主張、陳述並所提之證據，經審酌後，認均
    與本件之結論無礙，不再一一論述，併予敘明。
陸、據上論結，本件上訴為一部有理由，一部無理由，依民事訴訟法第四百三十六條
    之一第三項、第四百五十條、第四百四十九條第一項、第七十九條、第八十五條
    第一項前段，判決如主文。
中　　　華　　　民　　　國　　九十四　　年　　　五　　　月　　　六　　　日
                                臺灣台中地方法院民事第二庭
~B審判長法　　　官　許冰芬
~B　　　法　　　官　涂秀珍
~B　　　法　　　官　呂明坤
右為正本係照原本作成
如對本判決上訴，須於判決送達後廿日內向本院提出上訴狀
中　　　華　　　民　　　國　　九十四　　年　　　五　　　月　　　六　　　日
~B　　　法院書記官　林金枝
